【裁判字號】    89,訴,1248
【裁判日期】    900327
【裁判案由】    債務人異議之訴
【裁判全文】
臺灣彰化地方法院民事判決  八十九年度訴字第一二四八號
    原      告  丙○○
                丁○○
                辛○○
                戊○○
                庚○○
                己○○
    訴訟代理人  乙○○
    被      告  甲○○○
    訴訟代理人  陳青來律師
右當事人間請求債務人異議之訴事件，本院判決如左：
    主      文
本院八十九年度執字第八一二五號清償票款強制執行事件就原告丙○○、丁○○、辛○○、戊○○、庚○○、己○○公同共有坐落彰化縣員林鎮○○段二三０、二四六之
一、二四六之四、二四九等地號土地所為之強制執行程序，應予撤銷。
訟費用由被告負擔。
    事      實
甲、原告方面：
  一、聲明：如主文所示。
  二、陳述：被告持原告乙○○於民國八十七年十二月三十一日所簽發，未載到期日
      ，金額為新台幣（下同）一百六十六萬元，經原告丙○○、丁○○、辛○○、
      戊○○、庚○○、己○○之被繼承人蕭深泳背書之本票一紙，向本院聲請強制
      執行，並對被繼承人蕭深泳所有坐落彰化縣員林鎮○○段二三０、二四六之一
      、二四六之四、二四九等地號土地聲請本院予以查封拍賣，惟蕭深泳業於八十
      九年二月十二日死亡，前開不動產由原告丙○○、丁○○、辛○○、戊○○、
      庚○○、己○○繼承而為公同共有，然被告持以強制執行之上開票款，原告乙○○業已清償被告一百四十一萬元，剩餘款項二十五萬元則提存於本院，因此
      該票款債務已因清償而消滅，被告不得再執該紙本票予以強制執行原告丙○○
      、丁○○、辛○○、戊○○、庚○○、己○○所公同共有之前開不動產，為此
      請求撤銷八十九年度執字第八一二五號強制執行程序。另原告乙○○所簽發交
      予被告之一百三十萬元本票一紙，係乙○○介紹他人向被告借款，被告要求乙○○簽發該紙本票與伊作為擔保，並非乙○○另向被告借款一百三十萬元。
  三、證據：提出戶籍謄本七份、繼承系統表一份等正本、存款取款憑條五紙、收入
      傳票五紙、存款存入憑條二紙、國庫存款收款書一紙、提存書一份、存證信函
      暨回執各一份等影本為證。
乙、被告方面：
  一、聲明：請求駁回原告之訴。
  二、陳述：
    (一)原告乙○○任職於員林鎮農會，本身又兼營民間借貸業務，自八十七年五月間
      起向被告調借金錢，約定本金一萬元每月利息以一百八十元計算，乙○○再將
      之轉借他人賺取利息差額，至八十七年八月十二日雙方會帳情形如下：1.被告
      及被告之配偶陳福鎮、子陳慶馳、長女陳茹存於員林鎮農會之定期存款存單，
      交由乙○○向農會質押借款，質押金額為存單面額之九成，計有被告名義之存
      單四張、陳福鎮名義之存單五張、陳慶馳名義之存單一張、陳茹名義之存單一
      張，每張面額均五十萬元，共計十一張，面額共計五百五十萬元，乙○○向農
      會質押借款四百九十五萬元，向農會質押借款之利息均由原告乙○○繳納。2.
      另八十七年六月十九日交付現金六十五萬元，故乙○○共計向被告借得五百六
      十萬元。至八十七年十二月三十一日雙方又會帳，原告乙○○共積欠被告二百
      九十六萬元，乙○○簽發二張本票，金額分別為一百六十六萬元、一百三十萬
      元，因乙○○名下無財產，被告要求二張本票需由有財產者背書，但乙○○僅
      將其中一張一百六十六萬元之本票交由蕭深泳背書。以上金額皆未計入利息，
      且乙○○在八十八年七月二日以前從未支付分文之利息，乙○○於八十八年七
      月二日給付被告六十萬元、同年月十七日給付三十六萬元、同年八月四日給付
      十萬元、八十九年二月二十九日給付二十萬元、同年五月十七日給付十五萬元
      、同年十二月二日向本院提存所提存二十五萬元，此等金額均是抵充利息，抵
      充後乙○○尚積欠被告利息三十一萬一千四百四十八元，因此原告等對被告所
      負之一百六十六萬元債權確屬存在。
    (二)又原告乙○○所提出之六次給付，如不得先抵充利息，亦應以債務之擔保最少
      者儘先抵充，乙○○所簽發之二紙本票，面額一百三十萬元之本票，未經他人
      背書，債務之擔保較少，亦即無擔保，應較面額一百六十六萬元之本票債務優
      先抵充。
  三、證據：提出字據一紙、本票二紙、借戶資料十四分、本票裁定暨確定證明書各
      二份等影本為證。
丙、本院依職權調閱本院八十九年度執字第八一二五號清償票款執行事件卷宗。
    理    由
一、本件原告起訴主張：被告持原告乙○○於八十七年十二月三十一日所簽發，未載
    到期日，金額為一百六十六萬元，經被繼承人蕭深泳背書之本票一紙，向本院聲
    請強制執行，並對被繼承人蕭深泳所有坐落彰化縣員林鎮○○段二三０、二四六
    之一、二四六之四、二四九等地號土地聲請本院予以查封拍賣，惟蕭深泳業於八
    十九年二月十二日死亡，前開不動產由原告丙○○、丁○○、辛○○、戊○○、
    庚○○、己○○等繼承而為公同共有，然被告持以強制執行之上開票款，原告乙○○業已清償被告一百四十一萬元，剩餘款項二十五萬元則提存於本院，因此該
    票款債務已因清償而消滅，被告不得再執該紙本票予以強制執行原告丙○○、丁○○、辛○○、戊○○、庚○○、己○○所公同共有之前開不動產，為此請求撤
    銷八十九年度執字第八一二五號強制執行程序。又原告乙○○簽發之一百三十萬
    元本票一紙，係乙○○介紹他人向被告借款，被告要求乙○○簽發該紙本票與伊
    作為擔保，並非乙○○另向被告借款一百三十萬元等情
二、被告則以：原告乙○○自八十七年五月間起向被告調借金錢，約定本金一萬元每
    月利息以一百八十元計算，至八十七年八月十二日雙方會帳，被告及其配偶、子
    女存於員林鎮農會之定期存款存單，曾交由乙○○向農會質押借款，質押金額為
    存單面額之九成，存單共計十一張，每張面額五十萬元，共計五百五十萬元，乙○○向農會質押借款四百九十五萬元，另八十七年六月十九日原告再交付現金六
    十五萬元，乙○○共計向被告借得五百六十萬元。至八十七年十二月三十一日雙
    方再會帳，原告乙○○共積欠被告二百九十六萬元，即簽發二張本票，金額分別
    為一百六十六萬元、一百三十萬元，乙○○並將系爭一百六十六萬元之本票交由
    蕭深泳背書。以上金額皆未計入利息，且乙○○在八十八年七月二日以前從未支
    付分文利息，尚積欠利息一百九十七萬一千四百四十八元，故乙○○自八十八年
    七月二日至八十九年五月十七日止，共給付原告一百四十一萬元及於八十九年十
    二月二日向本院提存所提存二十五萬元，均應先抵充利息，抵充後乙○○尚積欠
    被告利息三十一萬一千四百四十八元，又原告乙○○所提出之六次給付，如不得
    先抵充利息，亦應以債務之擔保最少者儘先抵充，乙○○所簽發之二紙本票，面
    額一百三十萬元之本票，未經他人背書，債務之擔保較少，亦即無擔保，應較面
    額一百六十六萬元之本票債務優先抵充，因此原告等對被告所負之一百六十六萬
    元債權確屬存在等語置辯。
三、查原告主張被告持原告乙○○於八十七年十二月三十一日所簽發，未載到期日，
    金額為一百六十六萬元，經被繼承人蕭深泳背書之本票一紙，向本院聲請強制執
    行，並對被繼承人蕭深泳所有坐落彰化縣員林鎮○○段二三０、二四六之一、二
    四六之四、二四九等地號土地聲請本院予以查封拍賣，惟蕭深泳業於八十九年二
    月十二日死亡，前開不動產由原告丙○○、丁○○、辛○○、戊○○、庚○○、
    己○○等繼承而為公同共有，原告乙○○曾於八十八年七月二日、同年八月四日
    、八十九年二月二十九日及同年五月十七日，分別轉帳六十萬元、十萬元、二十
    萬元及十五萬元予被告之夫陳鎮幅、八十八年七月十七日轉帳予被告三十六萬元
    ，共計給付原告一百四十一萬元，並於八十九年十二月二日向本院提存所提存二
    十五萬元等情，業據提出戶籍謄本、繼承系統表、存款取款憑條、收入傳票、存
    款存入憑條、國庫存款收款書、提存書等為證，復為被告所不爭執，此部份事實
    堪信為真。
四、次查，原告乙○○於本院審理中自承何時開始向被告借款已不復記憶，被告均是
    將定期存單轉借與他向農會質押借款，只有一筆係現金等語，此與被告所稱：原
    告乙○○自八十七年五月間起即向被告調借金錢，至八十七年八月十二日雙方會
    帳，被告與其配偶子女之定期存款存單共十一張，每張面額五十萬元，共計五百
    五十萬元，曾交由乙○○向農會質押借款四百九十五萬元，向農會質押借款之利
    息均由原告乙○○繳付，另於八十七年六月十九日原告再交付現金六十五萬元，
    乙○○共計向被告借得五百六十萬元等情，互核相符，是被告此部份抗辯堪予採
    信。然原告乙○○與被告嗣於八十七年十二月三十一日會帳時，原告乙○○主張
    伊僅積欠被告一百六十六萬元之借款，故簽發系爭本票予被告收執，另一紙一百
    三十萬元本票，原告乙○○係於八十八年三月二十六日所簽發，為乙○○介紹他
    人向被告借款，被告要求乙○○簽發該紙本票作為擔保，並未另積欠被告借款一
    百三十萬元等情，被告則辯稱：雙方就借款約定本金一萬元每月利息以一百八十
    元計算，於八十七年十二月三十一日雙方會帳時，原告乙○○共積欠被告二百九
    十六萬元，即簽發二張本票，金額分別為一百六十六萬元、一百三十萬元，乙○○並將系爭一百六十六萬元之本票交由蕭深泳背書，迄今原告乙○○除本金外，
    另積欠其利息一百九十七萬一千四百四十八元，原告乙○○給付被告之一百四十
    一萬元及提存於本院之二十五萬元，尚不足清償抵充原告乙○○應給付與被告之
    利息等語。因此依兩造所述，雙方於八十七年十二月三十一日會帳時，原告乙○○確實積欠被告一筆系爭一百六十六萬元之借款及本票票款未清償無訛，然嗣後
    原告乙○○所給付予被告之一百四十一萬元及向本院提存之二十五萬元，究竟應
    屬清償所積欠之系爭票款或用以抵充被告所稱尚未清償之利息，即為本案之爭點
    。
五、又按當事人主張有利於己之事實者，就其事實有舉證之責任，民事訴訟法第二百
    七十七條前段定有明文。查被告主張其借款予原告乙○○時，曾約定本金每一萬
    元每月利息以一百八十元計算（即年息百分之二一．六），其中包括原告乙○○
    應繳付與農會之質押借款利息在內，然此為原告所否認，被告則未提出任何證據
    以實其說，故被告此部份之主張，礙難採信。又原告乙○○支付與農會質押借款
    之利息，其利率大都為年息百分之八．五，其餘則自百分之六．一至八不等，已
    逾法定週年利率百分之五，且被告主張原告乙○○尚積欠其利息一百九十七萬一
    千四百四十八元，亦未扣除被告已向農會給付之利息部分，是難認原告乙○○就
    一百六十六萬元之借款外，對被告另負有一百九十七萬一千四百四十八元之利息
    債務，故原告乙○○給付予被告之一百四十一萬元及向本院提存所提存之二十五
    萬元，共計一百六十六萬元，應係用以清償借款本金，並無積欠之利息債務得予
    抵充，洵堪認定。
六、再查，系爭由原告乙○○所簽發，經蕭深泳背書之一百六十六萬元本票，係於八
    十七年十二月三十一日所簽發，未載發票日，且免除作成拒絕證書，按本票未載
    到期日者，視為見票即付，且見票即付之本票以提示日為到期日，票據法第一百
    二十條、第一百二十四條準用第六十六條第一項分別定有明文。蓋依被告所述其
    於八十八年六月間曾持前開本票向原告乙○○提示付款，然從未向蕭深泳請求等
    語，可知系爭本票於八十八年六月間某日已到期，而另一紙由原告乙○○於八十
    八年三月二十六日所簽發，到期日為同年五月二十六日，金額一百三十萬元之本
    票，無論該筆款項是否為乙○○向被告所借貸或他人向被告借款由乙○○開立本
    票交付被告作為擔保，原告乙○○均對被告另負有一筆一百三十萬元之本票債務
    存在，因此原告乙○○自八十八年七月二日起開始陸續清償被告借款時，原告乙○○對被告所負之一百六十六萬元及一百三十萬元之本票債務均已到期。然被告
    雖辯稱：原告乙○○所提出之六次給付，應以債務之擔保最少者儘先抵充，面額
    一百三十萬元之本票，未經他人背書，債務之擔保較少，應較面額一百六十六萬
    元之本票債務優先抵充云云。惟按對於一人負擔數宗債務而其給付之種類相同者
    ，如清償人所提出之給付，不足清償全部債額時，由清償人於清償時，指定其應
    抵充之債務；清償人不為前條之指定者，依左列之規定，定其應抵充之債務：一
    債務已屆清償期者，儘先抵充。二債務均已屆清償期或均未屆清償期者，以債務
    之擔保最少者，儘先抵充；擔保相等者，以債務人因清償而獲益最多者，儘先抵
    充；獲益相等者，以先到期之債務，儘先抵充。三獲益及清償期均相等者，各按
    比例，抵充其一部，民法第三百二十一條、第三百二十二條分別定有明文，因此
    如債務人於清償時已為指定抵充，即無民法第三百二十二條抵充順序之適用。查
    原告乙○○係以轉帳之方式分五次共交付被告一百四十一萬元，該五次之轉帳資
    料上及向本院提存二十五萬元提存書上之提存原因，均有「支付票號WG0000000
    」等字樣即系爭一百六十六萬元本票票號之記載，此有存款取款憑條及提存書在
    卷可憑，因此足認原告乙○○於為清償時，該一百六十六萬元已予指定抵充系爭
    一百六十六萬元之本票票款，故該一百六十六萬元之本票及借款債務應業經清償
    而歸於消滅。
七、按執行名義無確定判決同一之效力者，於執行名義成立前，如有債權不成立或消
    滅或妨礙債權人請求之事由發生，債務人亦得於強制執行程序終結前提起異議之
    訴，強制執行法第十四條第二項定有明文。從而，原告就系爭本票債務已因清償
    而消滅，被告即不得再執此本票債權對背書人蕭深泳之繼承人，因繼承而公同共
    有之系爭不動產為強制執行。從而，原告依上開規定請求撤銷本院八十九年度執
    字第八一二五號清償票款強制執行事件就原告丙○○、丁○○、辛○○、戊○○
    、庚○○、己○○公同共有坐落彰化縣員林鎮○○段二三０、二四六之一、二四
    六之四、二四九等地號土地所為之強制執行程序，即有理由，應予准許。
八、結論：原告之訴為有理由，依民事訴訟法第七十八條，判決如主文。
中      華      民      國    九十      年      三      月    二十七    日
                                        民事第一庭
~B法      官  黃倩玲
右為正本係照原本作成。
如對本判決上訴，應於判決送達後二十日內向本院提出上訴狀。
中      華      民      國    九十      年      二      月    二十七    日
~B法院書記官  彭月美


司法院資訊處製作；財團法人民間司法改革基金會備份。
